【裁判字號】    98,再易,12
【裁判日期】    981006
【裁判案由】    土地所有權移轉登記等
【裁判全文】
臺灣高等法院臺南分院民事判決  98年度再易字第12號
再  審原告  甲○○
訴訟代理人  黃厚誠  律師
再  審被告  乙○○
訴訟代理人  洪秀一  律師
上列當事人間請求土地所有權移轉登記等事件，再審原告對於中
華民國98年3月3日本院97年度上易字第209 號確定判決，提起再
審之訴，本院於98年9月22日言詞辯論終結，判決如下：
    主  文
再審之訴駁回。
再審訴訟費用由再審原告負擔。
    事  實
甲、再審原告方面：
一、聲明：求為判決：(一)本院97年度上易字第209號民事確定判
    決廢棄。(二)前訴訟程序第一審判決廢棄。(三)確認再審原告與
    再審被告之被繼承人廖王雪就坐落雲林縣西螺鎮○○○段10
    38地號（重測前為吳厝段384-2地號）、地目田、面積913.4
    4平方公尺之土地買賣關係存在。(四)再審被告應將第2項所示
    土地所有權應有部分8分之7移轉登記予再審原告。(五)再審訴
    訟費用及前訴訟程序之第一、二審訴訟費用均由再審被告負
    擔。
二、陳述：
（一）系爭請求土地所有權移轉登記等事件，前經台灣雲林地方
      法院97年度訴字第203 號民事判決再審原告敗訴，再審原
      告不服向鈞院提起上訴，經鈞院以97年度上易字第209 號
      判決駁回再審原告之上訴及追加之訴，且不得上訴，而告
      確定，再審原告於民國（下同）98年3月5日收受上訴駁回
      之民事判決，並於30日之不變期間內提起本件再審之訴。
（二）原確定判決有違經驗法則及論理法則：
    1.由系爭（重測前）384-2地號土地之所在位置，對於384-1
      及384-6 地號土地，其確位於外面，若買賣契約標的不包
      含384-2 地號土地，再審原告所買受土地地形之連續性將
      遭截斷，無法聯繫1029地號土地連貫使用及出入，且其中
      384-1、384-6地號均將成袋地，無法引水亦無任何對外聯
      絡道路，而無法達成再審原告作為耕作之目的，一般人均
      無可能為如此之買頭買尾不買中段連貫之買賣行為。倘再
      審原告未買系爭384-2地號土地，1029地號與384-1、384-
      6 地號間無連貫如何利用，顯違一般社會經驗法則。又再
      審被告亦不否認系爭（重測前）384-2 地號土地，自69年
      即與其他1029、384-1及384-6地號土地一併交由再審原告
      耕作迄今，倘無買賣對價關係，再審被告之被繼承人廖王
      雪豈會一併交付再審原告耕作使用數十年？原確定判決認
      定系爭（重測前）384-2 地號土地無買賣關係，亦顯有違
      經驗法則。且原確定判決將再審原告於97年9 月18日民事
      上訴理由狀第2至3頁(一)2.所為之陳述主張，僅於判決理由
      記載上訴人主張「當時賣方係將土地全部賣給伊，沒有分
      哪一筆，伊不可能不買外面的土地，只買裡面的土地，否
      則如何出入。」（見原確定判決第5頁第13-15行）原確定
      判決於論理再審原告之陳述主張內容，顯與論理法則有違
      。
    2.再審被告98年6月4日民事答辯狀第2 頁(2)雖指稱再審原告
      買受上揭3 筆土地是否相連，無關論理或經驗法則云云。
      惟由再審原告再審起訴狀所提出之附圖，可見1029地號、
      384-1地號、384-6地號及系爭384-2地號等4筆土地，為相
      互毗鄰並相連之土地。1029地號北面雖有1018地號土地；
      1029地號與系爭384-2地號土地間雖亦有1027 地號土地，
      而以1018地號土地（重測後為新吳厝段907 地號）及1027
      地號土地（重測後為新吳厝段1043地號土地）均為台灣省
      雲林農田水利會之水利用地，此2 筆土地之用途即為引水
      灌溉用，無需再經由他人土地始能引水。則1029地號土地
      可直接經由1018地號水利用地引水，而384-1地號及384-6
      地號土地卻需透過系爭384-2 地號土地方能引水灌溉，則
      向以務農為生之再審原告，豈有可能自絕其農地生路，僅
      買受不包含系爭384-2地號土地之其餘3筆土地，一般人均
      無可能有此是認，是原確定判決顯有違經驗法則。
    3.原確定判決雖以辦理所有權移轉登記之買賣契約書（物權
      行為之公契書面）中未載有系爭384-2 地號土地，而認系
      爭384-2 地號土地自始不屬於買賣標的之範圍。惟本件乃
      確認買賣關係存在與否，而按買賣契約為一債權契約，僅
      需出賣人與買受人對於買賣標的及買賣價金等必要之點，
      意思一致即可，不以書面為必要。依證人丙○○之證詞，
      可知廖王雪與再審原告對於買賣標的及買賣價金等必要之
      點，意思一致，其買賣債權契約於斯時即已成立，嗣買賣
      契約為公契即為移轉登記之物權書面契約，乃為向地政機
      關辦理所有權移轉登記之物權行為，自無從以辦理登記之
      公契推論先前已成立之買賣契約。原確定判決以公契物權
      契約之簽訂，與買賣之債權契約混淆，於無反證債權契約
      於該384-2 地號買賣契約已解除之證明下，及契約當事人
      之目的及真意，遽以物權契約書（斯時買賣雙方均不知系
      爭土地為384-2地號）認本件買賣契約標的不包含系爭384
      -2地號土地，顯違論理法則。
    4.原確定判決雖又認再審原告與證人丁○間之移轉原因為買
      賣，並有價金新台幣（下同）90,800元之記載，且未能舉
      證並無對價關係，故再審原告主張系爭384-2 地號土地為
      買賣契約標的不可採。然原確定判決既對再審原告與證人
      丁○間買賣契約之記載有所疑問，卻未於言詞辯論程序時
      ，提示該件證物，諭兩造表示意見；況依證人丁○97年11
      月24日履勘現場之證詞可知，證人丁○係因母親已出賣系
      爭土地，而將其持分移轉與再審原告，則土地移轉之登記
      原因當然必須記載「買賣」（係承繼其母親廖王雪之移轉
      義務），移轉原因當然不能載寫為「贈與」。況此價金之
      記載究係承繼其母親廖王雪與再審原告間原買賣價金之記
      載，或另為價金之約定，原確定判決就本件證物記載與證
      人證述有出入之情形，並未調查其真實，即認該90,800元
      之記載，係再審原告與證人丁○間另為價金之約定，顯違
      論理及經驗法則。
    5.另再審原告於69年間向再審被告之被繼承人廖王雪買受系
      爭384-2 地號土地時，即付清價款並經出賣人廖王雪交付
      系爭土地予再審原告占有，再審原告已占有系爭384- 2地
      號土地近30年，參照最高法院69年度第4 次民事庭會議決
      議，及證人丙○○、己○○、戊○○97年11月24日履勘現
      場時之證述，可知再審原告占有系爭土地，廖王雪交付系
      爭土地，係基於雙方之買賣債權契約。倘再審原告與廖王
      雪間買賣契約標的不包含系爭384-2 地號土地，則當初廖
      王雪為何將系爭土地交付再審原告？再審被告於87年完成
      登記後，為何無要求再審原告返還其所有物？原確定判決
      未視上開一般買賣交付之社會經驗，自屬適用法規顯有錯
      誤。
    6.從而倘原確定判決認再審原告與再審被告之母廖王雪間之
      買賣標的不包含系爭384-2 地號土地，則此一買賣行為當
      與常理不符，有違經驗法則外，原確定判決論斷當事人之
      主張及法律推理顯亦有違論理法則，其適用法規顯有錯誤
      。
（二）原確定判決之程序違法：
      原確定判決以「上訴人具狀陳報並舉證人丁○、丙○○、
      己○○、戊○○等人之證詞，並不足以證明上訴人與廖王
      雪間就系爭384-2 地號成立買賣契約，即無從為上訴人有
      利之認定。」；惟97年11月24日勘驗現場時，經原確定判
      決承審法官當場詢問所有證人，當下行使闡明權且記明筆
      錄「行使闡明權（就方才證人所述情節，似可認廖王雪當
      初確實有將系爭土地出賣給上訴人，被上訴人能否考慮接
      受上訴人之請求，而止息本件訟爭？）」，且兩造除此之
      外，復無其他舉證及主張，則原確定判決在未向再審原告
      發問或曉諭，令其陳述事實、聲明證據、或為其他必要之
      聲明及陳述之情形下，逕將「廖王雪當初確有將系爭土地
      出賣給再審原告」之認定，又另為「證人之證詞，不足以
      證明再審原告與廖王雪間就系爭384-2 地號成立買賣契約
      」之認定，而為突襲性裁判之結果，即與民事訴訟法第29
      6條之1第1項、第297條第1項、及第199 條第1項規定有違
      ，且與最高法院43年台上字第12號判例意旨有違，其適用
      法規顯有錯誤。
（三）原確定判決有重要證物漏未斟酌之情事：
      本件買賣契約成立時，再審原告不可能不買受系爭 384-2
      地號土地，否則將致384-1地號及384-6地號2 筆土地，無
      法經由系爭384-2 地號土地引水灌溉，而無法為耕作之用
      ，亦無法連繫1029地號土地連貫使用及出入。則對於384-
      1地號及384-6地號土地將因系爭384-2 地號土地之有無而
      成為袋地與否之事實，原確定判決自應予以斟酌，以明再
      審原告主張之確否。再審原告於原確定判決審理時，即提
      出系爭384-2地號土地之地籍圖，對於384-1 地號及384-6
      地號土地，是否因系爭384-2 地號土地而成為袋地，或是
      如再審被告所稱4 筆土地均屬袋地，此關原確定判決就一
      般社會經驗判斷證據之審酌。由再審原告於原確定判決程
      序中提出之地籍圖謄本已存在可為審酌惟原確定判決對此
      足以影響判決之重要證物卻漏未斟酌，自有民事訴訟法第
      497條之重要證物漏未斟酌之再審事由。
（四）本案言詞辯論部分：
    1.本件買賣契約之出賣人再審被告之母廖王雪與再審原告合
      意之買賣標的包含系爭384-2 地號土地。爰依民事訴訟法
      第446條第1項但書及第255條第1項第2、6款之規定，追加
      第2 項聲明。故再審原告確認再審原告與再審被告之被繼
      承人廖王雪就新吳厝段1038地號、地目田、面積913.44平
      方公尺之土地（重測前為吳厝段384-2 地號、地目田、面
      積908 平方公尺）買賣關係存在，關乎再審原告得否有權
      占有系爭土地，揆諸最高法院69年度第4 次民事庭會議決
      議(一)、及85年台上字第389 號判例意旨，自有確認之利益
      。
    2.再審被告雖不同意再審原告於原確定判決中追加聲明第 2
      項，然參再審原告於第一審起訴主張「原告於69年間向被
      告乙○○及其母親（廖王雪）已死亡，並以廖王雪為出賣
      人，……」顯知再審原告於起訴時即已主張係向廖王雪購
      買系爭384-2 地號土地；而再審被告否認再審原告與廖王
      雪就系爭384-2 地號土地有買賣關係存在，則再審原告請
      求確認此再審原告與廖王雪間就384-2 地號土地買賣關係
      存在，乃為再審被告應將系爭384-2地號、權利範圍8分之
      7 土地所有權移轉登記予再審原告之前提法律關係，是再
      審原告追加確認與廖王雪就系爭384-2 地號土地買賣關係
      存在，為依民事訴訟法第446條第1項但書及第255條第1項
      第6款及第2款之規定，無須得再審被告同意。
    3.再審原告於69年間向再審被告母廖王雪購買1029地號、38
      4-2地號、384-1地號及384-6 地號土地，對於地號及面積
      為何？斯時均不清楚，而係於實地指出欲購買坐落吳厝里
      太和寮溪邊之「整塊土地全部」（事後方知「整塊土地全
      部」包含1029、384-2、384-1、384-6等4筆地號），再經
      由仲介丙○○代為與出賣人廖王雪接洽，最後以 160,000
      元之價額買受「整塊土地全部」。雖出賣人廖王雪於買賣
      之初不知「整塊土地全部」中有384-2 地號（因其繼承人
      亦至87年間方知有384-2 地號存在，非至87年間方知有此
      土地存在，僅係不知整塊土地有此地號），而未將 384-2
      地號土地移轉登記予再審原告，惟此無礙於「整塊土地全
      部」中應有384-2 地號之事實。再審原告與出賣人廖王雪
      買賣契約成立後，再審原告給付買賣價金，出賣人廖王雪
      並將再審原告所買受之「整塊土地全部」（含系爭 384-2
      地號土地）交付再審原告占有使用收益至今，且因48年間
      之八七水災，再審原告居住之吳厝里有500 多戶里民都遭
      淹水，系爭384-2 地號土地經志工挖掘至1029地號土地北
      邊做堤防，故系爭384-2 地號土地於買受初時並無法耕作
      ，再審原告為耕作自69年買受時即進行填土作業，至今土
      地方能為耕作之用，倘再審原告無買受系爭384-2 地號土
      地，不可能耗資進行填土、整地工作，並自買受後耕作迄
      今。顯見系爭384-2地號土地確屬再審原告69 年間買賣契
      約買賣標的之一，否則再審原告無須如此耗費心力，並自
      斯時一直耕作迄今。況若買賣契約標的不包含384-2 地號
      土地，則再審原告所買受土地地形之連續性將遭截斷，其
      中384-1、384-6地號均將成袋地，無法引水亦無任何對外
      聯絡道路，而無法達成再審原告作為耕作之目的，通常一
      般人均無可能為如此之買頭買尾不買中段連貫之買賣行為
      （就跟買房子一樣，那有人只買客廳、廁所不買臥室的道
      理？）。倘如原確定判決所認，本件買賣契約標的不包含
      系爭384-2 地號土地，則此一買賣行為顯與常理不符，而
      有違經驗法則。
    4.再由證人廖黃要於第一審97年7月2日言詞辯論時證詞可知
      ，再審原告、證人及廖王雪均知69年買賣契約之標的所在
      ，即位在太和寮溪邊的「整塊土地全部」，且亦均至現場
      確認欲出售及欲買受之土地所在，雖不知其上包含何地號
      或面積為何，對於所欲買賣之土地，確實知悉標的所在，
      而買賣標的確實包含384-2 地號土地。再審被告雖稱「系
      爭土地，再審原告與廖王雪訂立上開土地買賣契約書時並
      不知其存在，亦無權狀，無法移轉登記，廖王雪與再審原
      告既不知有系爭384-2 地號土地存在，渠等根本不可能將
      所不知道的土地，作為買賣標的物。」然如前述，雖出賣
      人廖王雪於買賣之初不知這整塊土地中有384- 2地號，而
      未將384-2 地號土地移轉登記予再審原告（因其斯時身邊
      亦無此地號之權狀），惟此無礙於出賣之整塊土地中應有
      384-2 地號之事實。再審原告與廖王雪係不知「整塊土地
      全部」上有384-2 地號，非再審原告、廖王雪均不知有此
      土地。
    5.再參以原確定判決97年11月24日勘驗現場時之證人丁○、
      丙○○、己○○、戊○○等證詞，更能明瞭再審被告之母
      廖王雪於69年間確將系爭384- 2地號土地出售予再審原告
      ，且自當時即將系爭384-2 地號土地交付再審原告，再審
      原告並自斯時耕作至今之事實。且依證人丁○證詞可知，
      其知母親廖王雪已將系爭土地出賣予再審原告，認一地不
      能賣二次，故將其於系爭土地之8分之1持分移轉登記予再
      審原告；而由證人丙○○之證述，其為系爭土地買賣當時
      之仲介，知曉系爭土地位於何處，並於勘驗現場指出當時
      買賣土地之範圍，確實包含系爭土地，可見69年時再審原
      告與廖王雪間買賣標的確實包含系爭384-2 地號土地；另
      由證人己○○及證人戊○○之證述，再審被告之母廖王雪
      確於69年買賣時，即將系爭384-2 地號土地交付再審原告
      ，再審原告亦耕作迄今（惟第一審判決後遭再審被告以鐵
      絲網圍堵）。況證人丙○○亦證稱，當時廖王雪因收成不
      好，故欲將土地出售，丙○○亦有介紹別人看土地；佐以
      證人戊○○證稱，其知道廖王雪當時出賣土地乙事，僅因
      當時無能力購買，故證人丙○○與戊○○之證述實相吻合
      ，足證廖王雪與再審原告間之買賣契約標的確實包含系爭
      384-2地號土地無誤。
    6.再審被告雖辯稱系爭土地非廖王雪所有，廖王雪無權出售
      系爭土地。惟參諸最高法院37年上字第7645號、38年台上
      字第111 號民事判例意旨，出賣人對於出賣標的物，並不
      以有所有權為必要。系爭384-2 地號土地縱於買賣時，雖
      非全部屬於廖王雪所有，惟此並無礙於廖王雪與再審原告
      間就系爭384-2地號土地成立買賣關係。再審被告抗辯384
      -2地號土地非廖王雪所有，廖王雪不可能亦無權利出賣非
      屬於自己所有之土地，尚非可採。況廖王雪於出賣該「整
      塊土地全部」後，亦已將之交付再審原告，並完成斯時已
      知地號之土地移轉登記。
    7.系爭1038地號土地既屬出賣人廖王雪與再審原告買賣契約
      標的範圍，則廖王雪負有將系爭384-2 地號土地所有權移
      轉登記予再審原告之義務。而廖王雪已於87年1 月20日死
      亡，則此一出賣人移轉登記義務，自應由其繼承人連帶負
      責。再審被告為廖王雪之繼承人，且已因繼承及贈與關係
      ，取得系爭384-2 地號土地權利範圍應有部分8分之7之所
      有權，而其餘權利範圍應有部分8分之1所有權已由再審被
      告姐丁○移轉登記予再審原告取得。依最高法院80年台上
      字第1715號判決意旨所示，廖王雪之出賣人義務理論上雖
      應由其繼承人全體連帶負責，惟因系爭384-2 地號權利範
      圍8分之7土地現屬再審被告所有，其餘8分之1已由同為廖
      王雪之繼承人丁○移轉登記予再審原告，故僅直接向再審
      被告請求將系爭384-2 地號權利範圍8分之7土地移轉登記
      予再審原告。況再審原告向再審被告請求移轉登記其應有
      部分予再審原告，乃請求其因繼承關係，履行其被繼承人
      廖王雪之出賣人義務，與再審被告之持分取得是否均為繼
      承而來並無關連。再審被告以系爭384-2 地號土地之應有
      部分，非全基於繼承而來置辯，要無可採。
    8.系爭384-2 地號土地係再審被告至早於87年始知悉「整塊
      土地」內有此384-2 地號，則請求所有權移轉登記時效，
      應自87年始起算，迄未逾15年，再審原告之請求權時效尚
      未消滅。
三、證據：提出台灣雲林地方法院97年度訴字第203 號民事判決
    影本1份、本院97年度上易字第209 號民事判決影本1份、附
    圖1份、土地登記簿謄本影本2份、地籍圖謄本影本1 份為證
    。
乙、再審被告方面：
一、聲明：求為判決：(一)再審之訴駁回。(二)再審訴訟費用由再審
    原告負擔。
二、陳述：
（一）契約之標的內容應「確定」、「可能」、「合法」，始為
      契約成立之必要條件：
    1.系爭384-2 地號土地，原為廖清涼（再審被告之父）所有
      ，廖清涼於62年12月27日亡故，全體繼承人辦理繼承時，
      均不知有該筆土地存在，甚至在廖王雪於87年1 月20日死
      亡時，均尚未辦理繼承登記，而於廖王雪死亡後，其餘繼
      承人始辦理繼承，並為分別共有登記。而廖王雪出售予再
      審原告之3筆土地（384-1地號、1029地號土地範圍全部，
      及384-6地號土地權利範圍1/2部分），原為廖清涼所有，
      廖清涼於62年間死亡後，其繼承人就已知之遺產部分訂立
      遺產繼承鬮分契約，約定將上開3 筆土地分歸繼承人廖素
      美所有，廖素美嗣於64年11月14日將該3 筆土地贈與廖王
      雪，廖王雪再於69年1月3 日以買賣為原因，申請將上開3
      筆土地移轉登記予再審原告，並於69年1 月18日完成登記
      ，顯見廖王雪根本不知有系爭土地之存在，從而廖王雪與
      再審原告訂立土地買賣契約時，「確定」僅以其受贈自廖
      素美之上開3 筆土地為買賣契約標的內容無疑，並以此委
      由代書代為製作土地買賣契約並辦理移轉登記，至為明確
      。
    2.另稽之再審原告於前訴訟程序第一審時陳稱：「384-6 這
      筆土地我沒有要跟他買，我可以還給他。」等語，核其陳
      述意旨：係要以384-6地號土地換取再審被告之384-2地號
      土地之意甚明。由此益證再審原告與廖王雪訂立土地買賣
      契約時，確係僅買賣業經移轉登記之上開3 筆土地甚明，
      且依卷附土地買賣所有權移轉契約書，既僅載明買賣之 3
      筆土地中包括384-6 地號土地，足證再審原告於買賣土地
      時，亦明知僅買受3筆土地，且可確認其中1筆為384-6 地
      號土地無疑。又384-6地號土地（面積449平方公尺）僅系
      爭384-2地號土地（面積908平方公尺）2分之1弱，且再審
      原告僅買受384-6地號土地應有部份1/2，以當時尚有其他
      共有人，故再審原告不可能將384-6地號土地誤認為384-2
      地號土地，更不可能事後又向其他共有人買受其餘應有部
      分，至為顯然。
    3.參諸最高法院85年台上字第666 號判決意旨，契約標的內
      容應「確定」、「可能」、「合法」，為契約成立必備之
      條件。則出售他人土地而訂立買賣契約，在實務上及理論
      上，固屬可能，然亦必出賣人知有該土地之存在，且自信
      能使土地所有權人將土地移轉與買受人，如曾經土地所有
      權人之同意或授權或已經向土地所有權人買受，方有可能
      發生出售他人土地的情形。易言之，必出賣人知悉他人土
      地之存在，並有自信能讓買受人取得標的物，方有可能發
      生出賣他人土地之情事。然廖王雪與再審原告訂立土地買
      賣契約時，兩造均不知有系爭土地存在，且系爭土地當時
      亦非廖王雪所有（僅有從來不知情之應繼分 1/9），自然
      不可能發生買賣系爭土地之情形。從而再審原告向廖王雪
      買受土地時，既以書面明確記載契約標的為384-1地號、1
      029地號、384-6 地號3筆土地，並已完成移轉登記，自然
      無從憑空再生出1 筆「不確定」（當時不知道其存在之系
      爭土地）土地為契約標的內容之情形。又系爭土地當時亦
      非廖王雪所有，廖王雪縱然有所謂將其「全部」土地（此
      為再審原告之主張，不足憑信），亦係指其所有並已移轉
      登記予再審原告之3 筆土地而已，故再審原告主張與廖王
      雪買賣土地時，稱買賣「全部」土地，包括系爭土地在內
      云云，自無可取。
（二）系爭土地與再審原告因買賣而取得之3 筆土地，依再審原
      告提出之地籍圖所示，4 筆土地均屬袋地，無所謂頭、中
      、尾之分，且買賣土地，只要當事人就契約標的內容意思
      合致即可，並無所謂「通常一般人均無可能為如此之買頭
      買尾不買中段連貫之買賣行為」之經驗法則。至於再審原
      告所謂裡地無法引水問題，非惟本件無所謂裡地問題（因
      均為袋地），更與再審原告與廖王雪訂立土地買賣契約時
      之契約標的內容無關。
（三）再審原告雖主張再審被告87年完成登記後，為何無要求再
      審原告返還其所有物云云。查權利人是否行使及如何行使
      其權利，他人無從干涉，況87年間辦理系爭土地之繼承登
      記時，為分別共有狀態，再審被告當時僅有1/8 之應有部
      分，亦無單獨向再審原告要求返還之義務，縱事後部分共
      有人將應有部分移轉登記予再審被告，土地仍屬共有的狀
      態仍存在。況再審原告是否有向廖王雪買受系爭土地，應
      舉當時存在之證據，以資證明是否屬實，亦無由以再審被
      告於87年間繼承登記為系爭土地之共有人後，是否行使權
      利，作為證明其於69年間是否有買受系爭土地之證據，再
      審原告之主張，顯係倒果為因，殊無可取。
（四）再審原告雖又主張丁○係因繼承其母親廖王雪之移轉義務
      ，移轉原因當然不能載寫為「贈與」云云。核其主張意旨
      ，應係再審原告與丁○間之法律關係為「贈與」之意。此
      項主張，殊有可議難認真實。
  1.系爭土地共有人（亦為廖清涼之繼承人之一）丁○將其應
      有部分1/8以買賣為原因（價金90,800 元）移轉登記予再
      審原告。其出賣人為丁○並非廖王雪，訂立買賣契約之當
      事人既為丁○及再審原告，依再審原告之主張，若係屬實
      ，系爭土地應有部分 1/8，以贈與為原因，書立土地所有
      權移轉登記契約，既無不可，亦符實情，殊無訂立與實情
      不符之買賣移轉契約書，並據以聲請移轉登記之必要。
    2.且其等間若非真實之買賣，代為辦理土地所有權移轉登記
      之代書，又何敢以此不實之事項，代為書立「土地所有權
      買賣移轉契約書」，並代辦聲請地政機關辦理移轉登記，
      甘冒犯法之危險。
    3.丁○與再審原告間就系爭土地應有部分1/8 之移轉，究係
      贈與？抑或買賣？外人無從得悉，僅能依其等向地政機關
      提出之聲請資料判定，既然聲請移轉登記資料係「土地所
      有權買賣移轉契約書」，依「禁反言」原則，再審原告亦
      不得反口主張其與丁○間之法律關係，實際上為「贈與」
      ，並非「買賣」。
    4.從而依再審原告之主張，恐有使地政機關辦理移轉登記事
      項之公務人員為不實登載，罹犯刑法第214 條罪嫌之虞。
      再審原告之主張，已違反「禁反言」原則，而有主張自己
      不法行為，作為本件訴求理由之情，更無可取。
（五）至再審原告以原確定判決於97年11月24日勘驗現場時，詢
      問現場證人並行使闡明權後，未再向再審原告發問或曉諭
      等情形下，逕為突襲性裁判結果，有違民事訴訟法第 296
      條之1第1項、第297條第1項、第199條第1項等規定乙節。
      因闡明權行使，合議庭係屬審判長之職權，陪席法官告明
      審判長後，始得向當事人發問或曉諭，此觀民事訴訟法第
      199 條第2、3項規定自明。故受命或陪席法官勘驗現場時
      ，自無由為闡明權之行使，應予敘明。又再審原告引用受
      命法官在勘驗現場所謂闡明權之行使，核其內容實質上係
      勸諭兩造和解之旨，實際上並非行使所謂之闡明權；況受
      命法官僅謂「似」可認廖王雪當初確實有將系爭土地出賣
      給上訴人（即再審原告）等語，難謂已有此一心證，且心
      證之形成，係於言詞辯論終結後斟酌全辯論意旨及全案之
      證據資料，始能由合議庭共同評議決定之，原受命法官亦
      無越俎代庖，逕於勘驗現場時決定之情，再審原告既委任
      律師代理訴訟，就此應甚為明瞭更不能以此諉稱原確定判
      決有突襲性裁判之情。況再審原告既委任律師，受任律師
      自應善盡職責，為必要之聲明、主張、陳述及辯論，既已
      表明無其他舉證及主張，法院（即合議庭）於言詞辯論終
      結後，認已適合為裁判時，自應就兩造所提出之訴訟資料
      ，斟酌兩造之聲明、主張及陳述等，依法認定事實為判決
      ，揆諸最高法院71年台上字第2808號判例要旨，再審原告
      以確定判決在未向再審原告發問或曉諭，令其陳述事實、
      聲明證據、或為其他必要之聲明及陳述情形下，不採認再
      審原告主張之事實云云，遽謂原確定判決有違民事訴訟法
      第269條之1第1項、第297條第1項、第199 條第1項等規定
      ，純係再審原告妄自主張說詞，殊有未合。
（六）綜上再審原告提起本件再審之訴，指摘原確定判決違反論
      理及經驗法則或所引最高法院之判例云云，既未於書狀具
      體揭示原確定判決違反何項論理或經驗法則，已難謂為合
      法，至再審原告所引最高法院判例要旨，依其所述各節，
      亦不能認原確定判決有何各該判例所載違法之情形，且其
      在本件訴訟中之各項主張及所提證據，均不足以證明與事
      實相符。
丙、本院依職權調閱本院97年度上易字第209 號、台灣雲林地方
    法院975年度訴字第203號、97年度虎簡字第92號土地所有權
    移轉登記事件全卷。
    理  由
一、按再審之訴，應於30日之不變期間內提起。前項期間，自判
    決確定時起算，判決於送達前確定者，自送達時起算；其再
    審之理由發生或知悉在後者，均自知悉時起算。民事訴訟法
    第500 條第1項、第2項前段分別定有明文。經查本件再審原
    告係於98年3月5日，收受本院97年度上易字第209 號民事判
    決，既有本院送達證書存卷足稽，則再審原告於98年4月3日
    向本院提起再審之訴，並未逾上揭規定30日之不變期間，應
    予准許，合先敘明。
二、再審原告起訴主張：本件買賣契約雖僅載明再審原告買受土
    地為西螺鎮○○段1029、384之1、384之6地號土地（應有部
    分詳契約內容），然系爭吳厝段384之2地號土地，乃位於吳
    厝段1029地號與384之1、384之6地號土地之間，依一般社會
    經驗法則，豈有買頭買尾不買中段連貫之買賣行為之理，且
    再審原告於69年間付清價款後，已占有系爭384-2 地號土地
    近30年，倘本件買賣契約標的不包含系爭384-2 地號土地，
    當初廖王雪為何將系爭土地交付再審原告？且再審被告於87
    年完成登記後，為何未要求再審原告返還其所有物？及就再
    審原告與丁○間買賣契約書（移轉系爭384之2地號土地應有
    部分1/8），原確定判決並未斟酌再審原告與丁○間買賣土
    地移轉契約，係丁○為履行本件買賣契約之義務，其移轉原
    因當不能載寫為「贈與」，至契約上價金之記載，可能係因
    承繼其母親廖王雪與再審原告間原買賣價金之記載，從而原
    確定判決認定系爭384之2地號土地不在買賣契約標的範圍內
    ，顯有違一般社會經驗法則及論理法則；且原確定判決為突
    襲性裁判之結果，亦與民事訴訟法第296條之1第1項、第297
    條第1項及第199條第1 項規定有違，其適用法規顯有錯誤，
    顯有民事訴訟法第496條第1 項第1款適用法規顯有錯誤之再
    審事由。另原確定判決未審酌再審原告所提出之系爭384- 2
    地號（重測後為新吳厝段1038地號）土地之地籍圖等證物，
    亦有民事訴訟法第497 條重要證物漏未斟酌之再審事由。爰
    依民事訴訟法第496條第1項第1款、第497條規定，提起再審
    之訴等語。
三、再審被告則以：系爭384之2地號土地，於廖王雪與再審原告
    訂立土地買賣契約時，兩造均不知有該土地之存在，且系爭
    土地當時亦非廖王雪所有，自不可能發生買賣系爭土地之情
    形，則再審原告向廖王雪買受土地時，既以書面明確記載契
    約標的為384-1地號、1029地號、384-6 地號3筆土地，並已
    完成移轉登記，自無從憑空再生出1筆「不確定」之系爭384
    之2地號土地。又依再審原告提出之地籍圖所示，4筆土地均
    屬袋地，無所謂頭、中、尾之分，並無所謂「通常一般人均
    無可能為如此之買頭買尾不買中段連貫之買賣行為」之經驗
    法則。況再審原告是否有向廖王雪買受系爭土地，應舉當時
    存在之證據證明是否屬實，不得以再審被告於87年間繼承登
    記為系爭土地之共有人後，是否行使權利，作為證明其於69
    年間是否有買受系爭土地之證據，且權利人是否行使及如何
    行使其權利，他人無從干涉。又丁○與再審原告間就系爭土
    地應有部分1/8 之移轉，究係贈與？抑或買賣？外人無從得
    悉，僅能依其等向地政機關提出之聲請資料判定，既然聲請
    移轉登記資料係「土地所有權買賣移轉契約書」，依「禁反
    言」原則，再審原告亦不得反口主張其與丁○間之法律關係
    ，實際上為「贈與」並非「買賣」。至再審原告對於原確定
    判決之受命法官於勘驗現場時行使闡明權爭議部分，實質上
    係勸諭兩造和解之意旨，實際上並非行使所謂之闡明權，且
    再審原告既有委任律師，並已表明無其他舉證及主張，法院
    於言詞辯論終結後，認已適合為裁判，亦無違民事訴訟法第
    269 條之1第1項、第297條第1項、第199條第1項等規定。另
    再審原告主張原確定判決違反論理及經驗法則或所引最高法
    院之判例云云，既未於書狀具體揭示原確定判決違反何項論
    理或經驗法則，且所引最高法院判例要旨亦不能認原確定判
    決有何各該判例所載違法情形，所提證據亦均與事實不符等
    語，資為抗辯。
四、按適用法規顯有錯誤，得以再審之訴對於確定終局判決聲明
    不服，民事訴訟法第496 條第1項第1款定有明文。惟所謂適
    用法規顯有錯誤，係指法院就認定事實，適用法律有適用法
    規顯然錯誤之情形；茍事實審法院依卷內所附之證據資料加
    以取捨、判斷，而為事實之認定，就其認定事實有漏未斟酌
    證物或認定事實錯誤等情事，亦與適用法規有錯誤之再審事
    由有間；易言之，適用法規顯有錯誤，並不包括認定事實錯
    誤、取捨證據失當及判決不備理由之情形在內。而所謂確定
    判決適用法規顯有錯誤，係指確定判決所適用之法規顯然不
    合於法律規定，或與司法院現尚有效之大法官會議之解釋，
    或法院尚有效之判例顯然違反者而言；至於消極的不適用法
    規之情形雖亦包括在內，惟需消極的不適用法規顯然於判決
    之結果有影響者為限，且亦不包括漏未斟酌證據及認定事實
    錯誤之情形在內，亦有司法院大法官會議釋字第177 號解釋
    、最高法院60年台再字第170號、63年台上字第880號判例、
    及87年度台上字第1936號判決意旨足參。次按不得上訴於第
    三審法院之事件，經第二審確定之判決，如就足影響於判決
    之重要證物，漏未斟酌者，亦得以再審之訴對之聲明不服，
    民事訴訟法第497 條固定有明文。惟所謂就足以影響於判決
    之重要證物漏未斟酌之情形，係指第二審言詞辯論終結前，
    已經存在並已為聲明之證物，而第二審並未認為不必要而仍
    忽略證據聲明未為調查，或已為調查而未就其調查之結果予
    以判斷，且以該證物足以動搖原確定判決之基礎者為限。且
    當事人以發現未經斟酌之證物或得使用該證物為再審理由者
    ，以該證物如經斟酌可受較有利益之裁判者為限，更屬當然
    之解釋。本件再審原告主張系爭買賣契約之買賣標的物包含
    384之2地號土地，原確定判決有上揭適用法規顯有錯誤及發
    現未經斟酌之證物，如受斟酌可受較有利益之裁判之再審事
    由，既為再審被告所否認，並以上揭情詞置辯。是本件所應
    審究者，厥為原確定判決是否有適用法規顯有錯誤，及發現
    未經斟酌之證物，如受斟酌可受較有利益之裁判之再審事由
    ？
五、再審原告主張原確定判決有民事訴訟法第496條第1項第1 款
    之再審事由，無非係以：(一)原確定判決認定本件買賣契約標
    的不含系爭348之2地號土地，顯未審酌一般社會經驗法則，
    豈有買頭買尾不買中段連貫之買賣行為之理，為適用法規顯
    有錯誤。(二)再審原告付清價款後，已占有系爭384- 2地號土
    地多年，倘本件買賣契約標的不包含系爭384-2地號土地，
    則再審被告於完成登記後，為何未對再審原告要求返還所有
    物？原確定判決未審酌該買賣交付之社會經驗，自屬適用法
    規顯有錯誤。(三)原確定判決並未斟酌再審原告與丁○間土地
    移轉契約，係丁○為履行本件買賣契約之義務，其移轉原因
    當不能載寫為「贈與」，而契約上價金之記載，可能係因承
    繼其母親廖王雪與再審原告間原買賣價金之記載，從而原確
    定判決認定系爭384之2地號土地不在買賣契約標的範圍內，
    顯有違一般社會經驗法則及論理法則等情為論據。惟查：
（一）再審原告雖主張依一般社會經驗法則，豈有買頭買尾不買
      中段連貫之買賣行為之理，原確定判決有違社會經驗法則
      ，其適用法規顯屬錯誤云云。然原確定判決已於理由欄乙
      、實體方面：五、本院判斷：（二）(二)2.敘明：「再者，
      被上訴人（即再審被告，下同）之被繼承人廖清涼於62年
      12月27日死亡後，被上訴人、廖王雪、廖素美等繼承人，
      於63年4 月19日向雲林縣稅捐稽徵處申報廖清涼之遺產時
      ，遺產明細表中包含384之1地號、384之6地號及1029地號
      等土地，384之2地號土地則未在申報範圍，有遺產稅免稅
      證明書（影本）附卷足參（見一審訴字卷第27頁）。而廖
      清涼之繼承人於63年9 月15日就廖清涼之遺產訂立遺產分
      割契約，約定1029地號、384之1地號土地及384之6地號土
      地應有部分2分之1歸廖素美所有（其餘遺產分割部分，與
      本案無涉，茲不贅述），亦未載明384之2地號土地應分歸
      何人。嗣於87年11月3 日，被上訴人等廖清涼之繼承人始
      就384之2地號土地辦理繼承登記，被上訴人及繼承人丁○
      、程廖巡、歐廖妹、廖癸、廖滿珠、廖月女應有部分各 8
      分之1，蔣淑華、蔣志才應有部分各16分之1；隨後，丁○
      以外之其他共有人於88年1月20日及88年7月21日將其等之
      應有部分，以贈與為由移轉登記予被上訴人等情，有鬮分
      繼承土地所有權分割契約書、384之2地號土地登記簿資料
      附卷可佐（見一審訴字卷第29至43頁）。被上訴人於廖清
      涼死亡時，獨漏384之2地號土地未申報遺產及辦理繼承登
      記，可資佐證被上訴人抗辯其等於87年間始發現廖清涼尚
      遺384之2地號土地，並於同年補辦繼承登記等語，應屬真
      實無訛。果爾，廖王雪何能於69年1月3日將384之2地號土
      地出賣給上訴人（即再審原告，下同）？」等語甚詳（見
      原確定判決第7頁第4行以下），則原確定判決既已敘明本
      件買賣契約成立當時，出賣人廖王雪對於系爭384之2地號
      土地，事實上亦屬被繼承人廖清涼之遺產無從認知，是以
      ，廖王雪出賣其「所有土地（不論單獨所有或共有）」予
      再審原告時，系爭384之2地號土地自不在廖王雪認知其「
      所有土地」範圍內，故其出賣土地之範圍當不包含系爭38
      4之2地號土地，殆可認定，縱日後發現系爭384之2地號土
      地，廖王雪亦有所有權，尚不能以日後發生之事實，作為
      認定本件買賣契約成立當時之社會經驗，斷無買頭買尾不
      買中段連貫之買賣行為之理。至再審原告所謂農地引水問
      題云云，雖耕作用之裡地用水固須經由其他土地引水，尚
      不得執此謂裡地之買賣，有必須與相連之其他土地一併交
      易之社會通常經驗，且與再審原告與廖王雪訂立土地買賣
      契約時之契約標的內容無關。故原確定判決認定本件買賣
      契約標的不含系爭384之2地號土地，其認事用法，並無違
      反社會經驗法則，再審原告指稱原確定判決就此部分適用
      法規顯有錯誤云云，已非有據。
（二）再審原告雖主張其付清價款並經出賣人廖王雪交付系爭土
      地占有多年，倘系爭土地非買賣標的之一，再審被告於87
      年登記後，為何無要求再審原告返還其所有物，原確定判
      決未審酌該一般買賣交付之社會經驗，自屬適用法規顯有
      錯誤云云。然原確定判決已於理由欄乙、實體方面：五、
      本院判斷：（二）(一)敘明：「上訴人與廖王雪就系爭買賣
      所簽訂之土地買賣所有權移轉契約書，已明載其買賣標的
      為384之1地號、1029地號土地，權利範圍全部，及384之6
      地號土地，應有部分2分之1，並於69年1 月18日完成移轉
      登記，有前述土地買賣所有權移轉契約書（影本）可稽。
      上訴人雖主張：上開契約書未載明384之2地號土地係漏記
      ，384之6地號土地16年後才出現，那時候被上訴人騙稱38
      4之2地號土地被水沖走，所有權狀亦不見，就把384之6地
      號當作384之2地號土地賣給伊，亦交付該3 筆土地，當時
      賣方係將土地全部賣給伊，沒有分哪1 筆，伊不可能不買
      外面的土地，只買裡面的土地，否則如何出入，況伊已耕
      作系爭土地29年，地主從未跟伊收租金，可證地主已將該
      筆土地賣給伊云云（見一審訴字卷第15至16頁），惟查，
      耕作他人土地之原因多端，非僅出於買賣一途；而依前開
      土地買賣所有權移轉契約書所載之384之1地號、1029地號
      及384之6地號土地，與系爭384之2地號土地之分布情形（
      見一審訴字卷第45頁地籍圖謄本），系爭384之2地號位於
      1029地號與384之1、384之6地號之間，384之2地號土地位
      於裡地，並非上訴人所指外面的土地；再依證人丙○○於
      原審所證：『是買方找我出來的，是被告的母親說這筆土
      地沒人要，地號我不知道，我也不認識字。』、『他說整
      塊土地全部，沒有說幾筆。』、『他們談好後，契約書是
      何人所寫我不知道』、『土地登記的事情是原告自己去辦
      理的』等語（見一審訴字卷第21至22頁），參酌上訴人於
      原審亦稱：『契約是代書寫的』、『地號是被告拿權狀給
      代書寫的』、『我的簽名是我蓋章的，我與被告及他母親
      到代書事務所去，代書都說好了，我才蓋章』等語（見一
      審訴字卷第22頁），可知上開契約書係被上訴人將土地所
      有權狀交與代書，由代書擬妥契約書後，再交與上訴人蓋
      章後，再辦理所有權登記事宜。可認上訴人自始至終即明
      白與廖王雪所訂立之買賣契約，其買賣之標的並不包含38
      4之2地號土地甚明，否則，衡諸一般經驗法則，上訴人在
      辦理土地所有權移轉登記時，應會再次核對及查證事實上
      所買賣之標的與登記之地號是否相符，倘有不符，理應即
      時提出並尋求解決，豈有延宕多年後始再為爭執之理，是
      上訴人之主張，有違常情，難謂其已就所主張之有利事實
      盡舉證責任，已難遽信為真實。」等語綦詳（見原確定判
      決第5頁第4行），顯已敘明占有耕作他人土地之原因多端
      ，非僅出於買賣一途，且再審原告為本件買賣標的若含有
      系爭384之2地號土地者，豈有延宕多年後始再為爭執而有
      違常情等之心證理由予以詳述在案。況權利人是否行使及
      如何行使其權利，他人尚無置喙之餘地，且權利人未即時
      行使權利在社會上時有多見，尚不得因再審被告未即時行
      使權利，即據為再審原告占有系爭土地有合法權源之認定
      ，仍應以本件買賣契約成立當時存在之證據資料，作為認
      定本件買賣契約標的是否含有系爭384之2地號土地。是再
      審原告主張原確定判決未審酌一般買賣交付之社會經驗，
      適用法規顯有錯誤云云，亦非有據。
（三）再審原告雖又主張原確定判決未斟酌再審原告與丁○間之
      土地移轉契約，係丁○為履行本件買賣契約之義務，其移
      轉原因當不能載寫為「贈與」，而契約上價金之記載，可
      能係因承繼其母親廖王雪與再審原告間原買賣價金之記載
      ，從而原確定判決認系爭384之2地號土地，不在買賣契約
      標的範圍內，顯有違一般社會經驗法則及論理法則云云。
      然原確定判決已於理由欄乙、實體方面：五、本院判斷：
      （二）(二)1.敘明：「證人丁○於本院（即原確定判決）履
      勘時雖證稱：『本件系爭土地有賣給上訴人，賣很久，我
      忘記何時知道賣土地，系爭土地很寬廣，是有一塊地，賣
      多少錢我不清楚。』、『當時買賣土地時，我沒有在現場
      ，買賣土地只有一次而已，沒有買賣二次的。』云云（見
      本院卷第56至57頁），惟觀其證詞，丁○既稱買賣土地時
      不在現場，顯無法依其所述而推證其將系爭土地之應有部
      分8分之1移轉登記予上訴人，係基於履行其母親廖王雪之
      出賣人之義務，況審視丁○將系爭384之2地號土地所有權
      應有部分8分之1移轉登記予上訴人，其登記原因為買賣（
      見本院卷第37頁），且所有權移轉契約書亦載有買賣金額
      為90,800元（見本院卷第42頁），上訴人既未能舉證證明
      與丁○間就系爭土地所有權應有部分之移轉並無對價關係
      ，則丁○所為證述，自不足推翻上訴人與廖王雪之前開土
      地買賣所有權移轉契約書所載買賣之土地，並據以推認系
      爭384之2地號土地，係屬廖王雪當初所出賣之土地範圍。
      」等語甚明，顯已就再審原告未盡其舉證責任，而無法信
      其主張為真實予以敘明在案。是以再審原告主張丁○為履
      行本件買賣契約義務之事實，既與所提之書面證據不符，
      依辯論主義所應負之主張及舉證責任（民事訴訟法第 277
      條參照），再審原告應舉證證明其主張事實為真實，非謂
      法院須依職權蒐集、調查有關再審原告與丁○間契約價金
      之記載，可能係因承繼其母親廖王雪與再審原告間原買賣
      價金之記載等情；加以證明再審原告主張為真實之證據資
      料，係存在於再審原告手中，當無事實上無法提出之情事
      存在，因此再審原告因未盡其舉證責任，無法令原確定判
      決信其主張為真實，所為之敗訴判決，尚與判決適用法規
      顯有錯誤之要件有間。再審原告主張原確定判決認其與丁
      ○間之契約，不足認本件買賣契約標的，包含系爭384 之
      2 地號土地，顯有違一般社會經驗法則及論理法則云云，
      仍非有據。
（四）至再審原告主張原確定判決於法院勘驗現場時，未再行使
      闡明權，命再審原告為陳述事實、聲明證據、或為其他必
      要之聲明及陳述，其適用法規顯有違誤乙節。按審判長應
      注意令當事人就訴訟關係之事實及法律，為適當完全之辯
      論；並應向當事人發問或曉諭，令其陳述事實、聲明證據
      、或為其他必要之聲明及陳述，其所聲明及陳述有不明瞭
      或不完足者，固應令其敘明或補充之；此係審判長（或獨
      任法官）因定訴訟關係之闡明權，同時為其義務。此觀民
      事訴訟法第199條第1項、第2 項規定及最高法院43年台上
      字第12號判例即明。又原告起訴時所主張之訴訟標的法律
      關係及其原因事實，不僅涉及法院審判之標的、當事人之
      攻擊防禦方法，並將影響未來既判力客觀範圍之特定，自
      應慎重求其明確，最高法院著有91年台上字第1828號判決
      意旨足參。本件再審原告自起訴至原確定判決言詞辯論期
      日止，其起訴主張之訴訟標的法律關係，為「系爭384 之
      2地號土地應有部分7/8所有權移轉登記請求權」，則再審
      原告對於訟爭訴訟關係屬明確，揆諸上揭判決意旨，原確
      定判決法院未再令再審原告為陳述事實、聲明證據、或為
      其他必要之聲明及陳述，自無違誤。況原確定判決於勘驗
      後行言詞辯論期日時，復就卷內證據資料為提示後及詢問
      兩造有無意見，經兩造表示意見後，最後並詢問兩造：「
      除已提出之書狀、證據及陳述外，尚有無其他攻擊、防禦
      方法？」，經兩造表示：「均稱沒有」等情，亦有原確定
      判決言詞辯論筆錄在卷足稽（見本院上易字第209號卷第
      111至114頁），顯見原確定判決法院並無再審原告指稱未
      再命再審原告為陳述事實、聲明證據、或為其他必要之聲
      明及陳述之情事。此外原確定判決本於再審原告起訴之訴
      訟標的法律關係之範圍內，斟酌全辯論意旨及調查證據之
      結果，依自由心證而判斷再審原告與廖王雪間買賣契約標
      的，不含系爭384之2地號土地，並無斟酌再審原告未提出
      之事實及證據，而為突襲性裁判之情事存在，再審原告指
      稱原確定判決有突襲性裁判結果，容屬誤解，洵無足採。
六、再審原告雖又主張依再審原告於原確定判決程序中提出之地
    籍圖謄本，可審酌384-1地號及384-6地號土地是否因系爭38
    4-2地號土地而成為袋地，或如再審被告所稱4筆土地均屬袋
    地，此關原確定判決就一般社會經驗判斷證據之審酌，惟原
    確定判決對此足以影響判決之重要證物卻漏未斟酌，自有民
    事訴訟法第497 條之再審事由云云。然原確定判決已依卷內
    所附之證據資料，詳予審酌取捨判斷而為事實之認定，並就
    何以認定本件買賣契約標的不含系爭384之2地號土地，與再
    審原告買受之384-1地號及384-6地號土地是否因系爭384- 2
    地號土地而成為袋地，實屬無涉，詳為敘明其取捨判斷之心
    證理由。且再審原告所提之地籍圖縱經斟酌（即認定係屬袋
    地或裡地），仍難使再審原告受較有利益之裁判，亦與該所
    謂有重要證物漏未審酌之要件不符。再審原告任憑己見，徒
    就原確定判決證據之斟酌取捨，主張原確定判決有該再審之
    事由，仍非有據。
七、另再審原告雖又主張本件所有權移轉請求權未罹於時效云云
    。然原確定判決書理由欄乙、實體方面：五、本院判斷：（
    三）敘明：「(一)按請求權，因15年間不行使而消滅。但法律
    所定期間較短者，依其規定；時效因聲請調解或提付仲裁而
    中斷者，若調解之聲請經撤回、被駁回、調解不成立或仲裁
    之請求經撤回、仲裁不能達成判斷時，視為不中斷，民法第
    125條、第133條定有明文。本件縱認上訴人與廖王雪間之系
    爭買賣契約所買賣之標的包含384之2地號土地，而廖王雪已
    於87年1 月20日死亡（見一審訴字卷第59頁戶籍謄本），被
    上訴人為其繼承人之一，應概括承受其債務。惟上訴人所主
    張者係買賣標的物所有權移轉登記請求權，其請求權時效依
    民法第125 條前段規定應為15年。而上訴人並未主張或證明
    其與廖王雪協議價購土地時，有約定移轉登記之清償期，或
    該清償期有何可資適用之習慣或法律規定，則依民法第 128
    條前段『消滅時效，自請求權可行使時起算。』，及第 369
    條『買賣標的物與其價金之交付，除法律另有規定或契約另
    有訂定或另有習慣外，應同時為之。』規定，應認上訴人自
    廖王雪收受買賣價金之日起，其請求權即得行使，而非如上
    訴人所稱該時效起算日，自87年間被上訴人知悉『整塊土地
    』內含有系爭384之2地號時起算，上訴人容有誤會。(二)再依
    證人丙○○於原審證稱：『錢馬上就給了，在還沒有簽契約
    書的時候就已經把錢交給廖王雪，16萬元一次給。』等語（
    見一審訴字卷第21頁反面），亦經上訴人確認證人丙○○所
    述屬實。是上訴人至遲於69年1月3日簽訂土地買賣所有權移
    轉契約書前，即已將前述價金全數交與出賣人廖王雪，則上
    訴人自交付價金之時起，即得請求廖王雪及其繼承人移轉38
    4之2地號土地所有權。上訴人雖曾於84年及97年間就本件買
    賣糾紛聲請調解，然均因對造人未到場而調解不成立，有調
    解不成立證明書、雲林縣西螺鎮調解委員會通知書（均影本
    ，見一審虎簡字卷第13至15頁）在卷可稽，依民法第133 條
    之規定，時效視為不中斷。則上訴人迄97年5月8日始提起本
    件訴訟，請求廖王雪之繼承人即被上訴人履行移轉登記之義
    務，亦有民事起訴狀上原審法院收狀章可證，顯逾15年之時
    效期間，則被上訴人對上訴人為時效抗辯拒絕給付（見一審
    訴字卷第50頁），亦難認為無據。」等語甚詳（見原確定判
    決第9 頁第10行），顯見原確定判決已基於相關事證，就再
    審原告所主張事實縱認為真，其請求權亦罹於15年消滅時效
    之事實，詳為認定並妥適適用法律，並無適用法規顯有錯誤
    之再審事由。再審原告徒憑己見再執本訴訟請求權未罹時效
    云云，亦非有據。
八、綜上所述，原確定判決並無適用法規顯有錯誤之再審理由，
    亦無再審原告所指原確定判決有重要證物漏未斟酌之情形，
    再審原告依民事訴訟法第496條第1項第1款、第497條，提起
    本件再審之訴，為無理由，應予駁回。
九、本件待證事實已臻明確，兩造其餘攻擊防禦方法及舉證，核
    與判決之結果不生影響，爰不逐一論述，附此敘明。
十、據上論結，本件再審之訴為無理由，應依民事訴訟法第 505
    條、第78條，判決如主文。
中    華    民    國    98    年    10    月    6     日
                  民事第一庭  審判長法  官  丁振昌
                                    法  官  高明發
                                    法  官  林永茂
上為正本係照原本作成。
不得上訴。
中    華    民    國    98    年    10    月    6     日
                                    書記官  謝素嬿


司法院資訊處製作；財團法人民間司法改革基金會備份。
